【裁判字號】    89,重上,265
【裁判日期】    891114
【裁判案由】    返還土地等
【裁判全文】
臺灣高等法院民事判決  八十九年度重上字第二六五號
      上  訴  人    丁○○
      上  訴  人    丙○○
      上  訴  人    乙○○
      上  訴  人    己○○
      上  訴  人    戊○○○
      右五人共同
      訴訟代理人    黃德賢律師
      被上訴人      甲○○      住台北縣三峽鎮○○街一五八巷七八號
      訴訟代理人    林慶苗律師
      複  代理人    陳榮宗律師
右當事人間返還土地等事件，上訴人對於中華民國八十九年四月十一日臺灣板橋地方
法院八十八年度重訴字第二九八號第一審判決提起上訴，本院判決如左：
    主    文
上訴駁回。
第二審訴訟費用由上訴人連帶負擔。
    事    實
甲、上訴人方面：
壹、聲明：
一、原判決廢棄。
二、原判決第一項關於命上訴人戊○○○、丁○○、己○○共同返還土地，第三項命
    給付新台幣（下同）壹拾伍萬肆仟柒佰肆拾元及自民國八十八年六月九日起至返
    還土地之日止，按年給付壹拾柒萬壹仟壹佰伍拾貳元，與第二項命上訴人共同給
    付陸拾捌萬參仟柒佰零柒元部分暨假執行之擔保與訴訟費用負擔部分均廢棄。
三、右開廢棄部分，駁回被上訴人在第一審之訴。
貳、陳述：除與原判決記載相同者外，補稱略以：
一、系爭土地係上訴人戊○○○之公公蘇李返所有，生前即交予其子蘇文忠耕作使用
    且囑咐以生產所得供為百年後傳承香火之費用，並未出售或贈與任何人。蘇文忠
    去世後續由上訴人戊○○○耕作迄今，歷年應繳納田賦及地價稅等稅捐亦均由上
    訴人一家繳交。
二、蘇李返生前未將土地以買賣為原因移轉與被上訴人，且若係被上訴人所有之不動
    產，何以自其取得之日期五十八年七月廿一日迄至本件起訴之八十八年六月八日
    長達三十年間均未曾向上訴人或亡夫蘇文忠主張其有所有權。
三、系爭土地仍係蘇李返所有，其子蘇文忠與被上訴人之夫既為兄弟關係均為其繼承
    人，且繼承因被繼承人死亡而開始，故蘇文忠得合法繼承並使用系爭土地。
四、土地法第四十三條所謂登記有絕對效力，係為保護因信賴登記取得土地權利之善
    意第三人而設，故登記原因無效或得撤銷時，在第三人未取得土地權利前，真正
    權利人對於登記名義人仍得主張之，最高法院四十年台上字第一八九二號判例參
    照。被上訴人既無法証明其係以買賣之方式合法取得所有權，上開登記原因確有
    無效或得撤銷之事由，上訴人既為真正權利人之一，自仍得對於形式上為登記名
    義人之被上訴人主張權利並排除土地法第四十三條之適用。縱因時效關係未為塗
    銷登記之請求，然仍無解於上訴人得基於所有人之地位合法使用系爭土地，僅生
    是否損及其應繼承權利二分之一部分而已。
參、證據：除援用原審提出者外，聲請向台北縣樹林地政事務所調系爭土地買賣全卷
。
乙、被上訴人方面：
壹、聲明：駁回上訴。
貳、陳述：除與原判決記載相同者外，補稱略以：
一、查系爭土地係被上訴人之公公於五十八年間出售予被上訴人，並已辦妥所有權移
    轉登記，迄今已逾卅年，其間在上訴人之被繼承人蘇文忠尚生存時，被上訴人亦
    曾向其請求返還土地，又該系爭土地早於五十八年七月廾一日登記為被上訴人所
    有。
二、被上訴人係以買賣為原因經登記為系爭土地所有權人，上訴主張此項登記原因有
    無效或得撤銷之事由，並未舉證以實其說。退萬步言，縱令上訴人此項抗辯為真
    ，惟上訴所主張之不動產回復請求權，因其未曾登記為所有權人，故仍有民法第
    一百廾五條十五年消滅時效之適用（大法官會議釋字第一０七號解釋及最高法院
    四十年台上字第二五八號判決參照），而蘇李返早已於六十七年十二月十九日去
    世，迄今已歷時廾餘年，其請求權罹於時效，其自不得請求塗銷被上訴人之所有
    權登記，系爭土地仍屬被上訴人所有至明。
三、雖上訴人提出系爭土地六十九年起至七十五年止之田賦實物繳納通知書，不足以
    證明上訴人占有系爭土地有何正當權源。
四、使用借貸，非如租賃契約有民法第四百二十五條之規定，縱令系爭土地原所有權
    人即被上訴人與上訴人戊○○○之公公原允許蘇文忠使用系爭土地，上訴人亦不
    得以被上訴人之前手與其等之被繼承人蘇文忠之間，訂有借貸契約，而主張對系
    爭土地現在之所有權人即被上訴人有使用系爭土地之權利﹝最高法院五十九年度
    台上字第二四九○號判例參照﹞，
五、上訴人主張系爭土地為蘇李返給予蘇文忠之「香火田」乙節，亦非實在，上訴人
    在清明掃墓從未見過上訴人等，伊等連蘇李返之墳墓所在均不知，何來祭拜之「
    香火田」。況且蘇李返在生前，早已將蘇文忠應得之財產分配予伊，奈伊已處分
    出售予他人。
參、證據：除援用原審提出者外，補提最高法院判例及司法院之解釋影本為證。
丙、本院依聲請向台北縣樹林地政事務所調系爭土地買賣全卷。
    理  由
一、被上訴人起訴主張：坐落台北縣三峽鎮○○○段第四二之三地號土地，面積零點
    二八一五公頃，係被上訴人所有，惟上訴人之被繼承人蘇文忠生前無權占有使用
    收益該土地多年，被上訴人自得本於所有權請求蘇文忠返還土地，惟蘇文忠業已
    於八十七年七月十三日死亡，其返還土地之義務，應由其法定繼承人全體即上訴
    人負責，且上訴人等均為系爭土地之現占有人，故被上訴人依民法第七百六十七
    條第一項前段規定提起本訴，請求上訴人返還系爭土地。又蘇文忠生前無權占用
    系爭土地多年，蘇文忠過世後，上訴人仍繼續無權占用，均係無法律上原因而受
    利益，致被上訴人受有損害，被上訴人自得依民法第一百七十九條規定，請求上
    訴人返還自被上訴人提起本訴前五年，即八十三年六月九日起至八十八年六月八
    日止，以系爭土地申報地價年息百分之五計算之相當於租金之不當利益一百零六
    萬九千七百元，及自本件起訴翌日即八十八年六月九日起，至返還系爭土地之日
    止，按年給付被上訴人以系爭土地申報地價年息百分之五計算之相當於租金之不
    當利益二十一萬三千九百四十元等語。（原判決准許上訴人全體給付六十八萬三
    千七百零七元。及上訴人戊○○○、丁○○、己○○三人返還土地及應給付十五
    萬四千七百四十元，及自民國八十八年六月九日起至返還第一項所示之土地之日
    止，按年給付十七萬一千一百五十二元。而駁回被上訴人其餘之訴，未據其上訴
    聲明不服）。
二、上訴人則以：被上訴人之夫與上訴人戊○○○之夫蘇文忠係兄弟，系爭土地目前
    是由上訴人戊○○○、丁○○、己○○使用耕作，其餘上訴人丙○○、乙○○是
    蘇文忠與戊○○○之女兒，都已出嫁，並未占有耕作系爭土地，而戊○○○、丁
    ○○、己○○亦非無權占用，蓋系爭土地原為被上訴人及戊○○○之公公所有，
    於五十五年間即將系爭土地予蘇文忠耕作，並答應讓蘇文忠及戊○○○耕作至小
    孩長大，系爭土地於五十八年間始過戶被上訴人名下，當時被上訴人在台北經商
    ，被上訴人與戊○○○之公公豈有可能將系爭土地出賣給其媳婦即被上訴人？可
    能是戊○○○之公公蘇李返受迫，以買賣的原因將土地過戶給被上訴人，惟被上
    訴人的先生與蘇文忠是兄弟，豈有可能借用系爭土地，被上訴人不曾向上訴人要
    求返還土地等語資為抗辯。
三、被上訴人主張系爭土地係屬被上訴人所有，於上訴人戊○○○之夫蘇文忠生前，
    係蘇文忠占有使用多年之事實，業據提出土地登記簿謄本一份為證，上訴人對於
    其等之被繼承人蘇文忠生前，曾占有使用系爭土地多年之事實亦自認不諱，堪信
    此部分主張為真實。
四、上訴人雖另辯稱：被上訴人之夫與上訴人戊○○○之夫蘇文忠為兄弟，系爭土地
    原為被上訴人及戊○○○之公公所有，其公公不可能會將土地以買賣之方式賣給
    媳婦，可能是受迫才會以買賣的原因將土地移轉登記為被上訴人所有云云。惟此
    為臆測之詞，並未舉證以實其說，且為被上訴人所否認，本院雖向台北縣樹林地
    政事務所調系爭土地買賣全卷，惟因該案逾保管期限，業依規定銷燬在案，此有
    該函文附卷可按 (見本院卷第六十七頁），則被上訴人因年代（五十八年間之買
    賣已逾三十餘年）久遠，不復記憶交易情節，且因已依法登記而未保留文件，與
    常情尚難認有違，仍應認買賣為真正，上訴人臆測買賣無效或得撤銷云云尚無可
    採。
五、再者上訴人主張被上訴人所有權之之登記原因有無效或得撤銷之事由，惟「依土
    土地法所為之登記，縱使登記原因有無效之情形，在該登記未塗銷以前，其登記
    仍不失其效力」  (最高法院七十年台上字第三四０二號判例)，故上訴人主張買
    賣有無效或得撤銷之事由，在該登記尚未塗銷前，仍不得主張權利，再者上訴人
    所主張之不動產回復請求權，因其未曾登記為所有權人，故仍有民法第一百廾五
    條十五年消滅時效之適用（大法官會議釋字第一０七號解釋及最高法院四十年台
    上字第二五八號判決參照），而稱繼承因被繼承人死亡而開始，故上訴人得合法
    繼承而使用系爭土地，其主張繼承權被侵害，惟蘇李返早已於六十七年十二月十
    九日去世，迄今已歷時廾餘年，其返還請求權早罹於時效，自不得請求塗銷被上
    訴人之所有權登記，系爭土地仍屬被上訴人所有至明。
六、又上訴人抗辯系爭土地係蘇李返所同意借用，並囑咐以生產所得供百年傳承香火
    之費用，惟香火費用一節未舉證以實其說，且為被上訴人所否認，自難信為真實
    。另查「使用借貸」，非如租賃契約有民法第四百二十五條之規定，縱令系爭土
    地原所有權人即被上訴人與上訴人戊○○○之公公原允許蘇文忠使用系爭土地，
    上訴人亦不得以被上訴人之前手與其等之被繼承人蘇文忠之間，訂有借貸契約，
    而主張對系爭土地現在之所有權人即被上訴人有使用系爭土地之權利﹝最高法院
    五十九年度台上字第二四九○號判例參照﹞，況上訴人自承丁○○答應讓戊○○
    ○耕作到小孩長大，而今其等均已長大且有工作，為上訴人所不否認 (見本院卷
    第七十五頁) ，故使用借貸之目的亦已完成，被上訴人亦陳明取得土地所有權後
    而蘇李返仍在世時，亦曾要求返還，僅基於同情所以暫緩請求，惟現在小孩均已
    長大，所以起訴請求等語。則兩造間已無使用借貸之法律關係存在。
七、雖上訴人提出系爭土地六十九年起至七十五年止之田賦實物繳納通知書為證，惟
    此僅係使用土地稅賦繳納之管理，尚非所有權權源之證明，自難為上訴人占有土
    地正當權源之有利認定。
八、按「所有人對於無權占有或侵奪其所有物者，得請求返還之。」民法第七百六十
    七條前段定有明文，本件被上訴人所有系爭土地，面積二千八百一十五平方公尺
    ，全部遭上訴人戊○○○、丁○○、己○○占有使用之事實，業經原法院至現場
    勘驗，及囑託地政機關測量無誤，製有勘驗筆錄，及台北縣樹林地政事務所複丈
    成果圖在卷可稽，復為上訴人所自認，則被上訴人主張上訴人戊○○○、丁○○
    、己○○係屬無權占有，請求返還土地為有理由。
九、另按「無法律上之原因而受利益，致他人受損害者，應返還其利益。」民法第一
    百七十九條前段定有明文。上訴人之被繼承人蘇文忠於八十七年七月十三日死亡
    前，既無正當權源而占有使用被上訴人所有系爭土地而獲利，致被上訴人無法對
    系爭土地為使用收益，使被上訴人受有損害，自屬不當得利，於蘇文忠死亡後，
    上訴人為其全體繼承人，依民法第一千一百五十三條第一項規定，對被繼承人蘇
    文忠之債務，應負連帶清償之責。又無權占有他人土地，可能獲得相當於租金之
    利益為社會通常之觀念，是本件被上訴人依不當得利之法律關係，主張蘇文忠生
    前無權占有使用系爭土地，為無法律上之原因而受利益，致被上訴人受損害，上
    訴人應共同返還其相當於租金之利益，即非無據。另依土地法第一百一十條第一
    、二項關於耕地租用之規定：「地租不得超過地價百分之八，約定地租或習慣地
    租超過地價百分之八者，應比照地價百分之八減定之，不及地價百分之八者，依
    其約定或習慣。」、「前項地價，指法定地價，未經依規定地價之地方，指最近
    三年之平均地價。」，又上開法文所謂法定地價，依同法第一百四十八條規定，
    係指土地所有權人依該法所申報之地價。而上開土地法第一百一十條第一項所稱
    「不得超過地價百分之八」，則原法院斟酌基地之位置，工商業繁榮之程度，承
    租人利用基地之經濟價值及所受利益等項，以為決定。經查系爭土地面積為二千
    八百一十五平方公尺，地目為田，使用分區為特定農業區，有土地登記謄本在卷
    可參。又系爭土地每平方公尺之申報地價自八十年七月一日起至八十三年六月三
    十日止為九百六十元；自八十三年七月一日起至八十六年六月三十日止，每平方
    公尺為一千四百八十元；自八十六年七月一日起迄本件辯論終結之日止，每平方
    公尺為一千五百二十元，有被上訴人提出之系爭土地地價謄本附卷可參。故認應
    以系爭土地上開申報地價依年息百分之四計算，方為允當。本院亦認適當，上訴
    人亦未對此爭執。故上訴人自八十三年六月九日起至八十七年七月十三日止應共
    同給付被上訴人之不當得利合計為六十八萬三千七百零七元（計算式如原審附表
    壹）。至蘇文忠死亡後，因僅被告戊○○○、丁○○、己○○繼續無權占有系爭
    土地，從事耕作，則自蘇文忠死亡後之八十七年七月十四日起之不當得利，自僅
    應由上訴人戊○○○、丁○○、己○○負給付之責，並斟酌亦應以系爭土地上開
    申報地價年息百分之四計算，方為允當。本院亦認允當，上訴人亦未爭執。依此
    計算，上訴人戊○○○、丁○○、己○○自八十七年七月十四日起至被上訴人提
    起本件訴訟之八十八年六月八日止，應共同給付被上訴人之不當得利計為十五萬
    四千七百四十元；自被上訴人提起本件訴訟翌日，即八十八年六月九日起，至返
    還系爭土地之日止，按年應返還被上訴人之不當得利為十七萬一千一百五十二元
    （計算式詳如原審附表）。是被上訴人請求上訴人返還不當得利，於上開範圍內
    為有理由，應予准許。原審為被上訴人勝訴之判決，並依其聲請准予假執行，經
    核無不當，上訴人仍執前詞指摘原判決不當，求予廢棄為無理由，不應准許。
十、本件為判決之基礎，已足認定，兩造其餘攻擊防禦方法及舉證，核與本判決基礎
    無影響，無庸一一論列，附此敘明。
十一、據上論結：本件上訴為無理由，依民事訴訟法第四百四十九條第一項、第八十
      五條第二項，判決如主文。
中      華      民      國    八十九    年      十一    月    十四      日
                              民事第十五庭
                                  審判長法  官  蘇  永  宜
                                        法  官  蔡    燉
                                        法  官  李  錦  美
右正本係照原本作成。
如不服本判決，應於收受送達後二十日內向本院提出上訴書狀，其未表明上訴理由者
，應於提出上訴後二十日內向本院補提理由書狀（均須按他造當事人之人數附繕本）
上訴時應提出委任律師或具有律師資格之人之委任狀；委任有律師資格者，另應附具
律師及格證書及釋明委任人與受任人有民事訴訟法第四百六十六條之一第一項但書或
第二項（詳附註）所定關係之釋明文書影本。
中      華      民      國    八十九    年      十一    月    十四      日
                                        書記官  明  祖  全
附註：
民事訴訟法第四百六十六條之一（第一項、第二項）：
對於第二審判決上訴，上訴人應委任律師為訴訟代理人。但上訴人或其法定代理人具
有律師資格者，不在此限。
上訴人之配偶、三親等內之血親、二親等內之姻親，或上訴人為法人、中央或地方機
關時，其所屬專任人員具有律師資格並經法院認為適當者，亦得為第三審訴訟代理人
。


司法院資訊處製作；財團法人民間司法改革基金會備份。
